最高法院刑事判決　　　　　　　　　　　　　　　八十八年度台上字第一二九一號
　　上　訴　人　甲○○○○
　　選任辯護人　鄭　洋
右上訴人因傷害致人於死案件，不服台灣高等法院中華民國八十七年十二月二十四日
第二審判決（八十七年度上訴字第四七六六號，起訴案號：台灣台北地方法院檢察署
八十七年度偵字第一三○四九號），提起上訴，本院判決如左：
    主  文
原判決撤銷，發回台灣高等法院。
    理  由
本件原判決認定上訴人甲○○○○與被害人根本明美係認識多年之朋友關係，二人於
民國八十七年六月二十二日，一同搭機前來台灣，並住於台北市大安區○○○路○段
二三三巷三十一號三樓之四，上訴人任職之台灣華氣社股份有限公司所租用之公寓內
，同年月二十三日二十時許，上訴人從電話重撥鍵中發現根本明美曾打電話至日本給
另一日本男性朋友，上訴人乃質問根本明美，二人因而起口角爭執，上訴人即基於傷
害之犯意，動手毆打根本明美，並於同日二十一時許打電話至日本，向根本明美之母
親抱怨後仍不罷休，又再動手猛擊根本明美之頭部、臉部、背部等處，致使根本明美
左側顱內出血，稍有昏迷情況，同日二十二時三十分許，上訴人仍不以為意，僅讓根
本明美在公寓內之沙發上躺睡，嗣後自己亦睡於一旁，半夜中，上訴人將仍有體溫之
根本明美抱上旁邊之床上，二人併排睡在床上，而未將根本明美送醫診斷，翌日即二
十四日上午零時至凌晨三時之間，根本明美終因昏迷不治死亡，同日上午八時五十分
許，上訴人醒來，發覺情況異常，急電公司同事洪麗文，請求協助召喚救護車前來，
經一一九派員前來救護，始悉根本明美已因頭部左側頂、顳部的硬腦膜下出血，導致
昏迷不治死亡許久，救護人員轉知警方前來處理，警方人員抵達現場祇知根本明美死
亡之事實而不知何人犯罪時，上訴人即將毆打根本明美致死之犯罪事實告知警方而自
首，並留在現場靜候處理進而接受裁判等情。因而撤銷第一審之科刑判決，改判仍論
處上訴人傷害人之身體，因而致人於死罪刑，雖非無見。
惟查(一)刑事訴訟法第九十五條第一款規定「訊問被告應先告知犯罪嫌疑及所犯所有罪
名。罪名經告知後，認為應變更者，應再告知。」，乃被告在刑事訴訟程序上受告知
之權利之一，為行使防禦權之基本前提，屬於人民依憲法第十六條所享訴訟權保障之
內容之一，旨在使被告能充分行使防禦權，以維程序之公平。法院如欲依刑事訴訟法
第三百條規定而為判決，尤須於審判期日踐行上開條款後段規定之程序，始能避免突
襲性裁判，而確保被告之權益。本件檢察官起訴書原起訴上訴人觸犯刑法第二百七十
一條殺人罪嫌，原判決依刑事訴訟法第三百條規定變更起訴書所引上開法條，改依同
法第二百七十七條第二項前段論科，乃原審於審判期日僅告知上訴人所犯罪名詳如起
訴書所載，即刑法第二百七十一條第一項殺人罪名，而未告知上訴人罪名之變更及命
依該罪名辯論，依上揭說明，原判決該部分自屬違背法令。(二)有罪判決書所記載之犯
罪事實，為論罪科刑適用法律之基礎，故凡與適用法令有關之重要事項，必須詳加認
定，明確記載，然後於理由內明犯罪事實所憑之證據及認定之理由，始足為適用法
令之依據。若事實未有此記載，而理由加以說明，為理由失其依據。如事實有此記載
，理由未予說明，則為理由不備，按諸刑事訴訟法第三百七十九條第十四款規定，其
判決當然為違背法令。原判決既依刑法第二百七十七條第二項前段規定論處上訴人傷
害致人於死罪刑，該罪為加重結果犯之型態，依同法第十七條「因犯罪致發生一定之
結果，而有加重其刑之規定者，如行為人不能預見其發生時，不適用之。」之規定，
必以行為人就傷害致生死亡之結果有預見時始得適用。然原判決事實並未就行為人對
死亡結果之發生，在客觀情形上有預見可能之情形，加以記載，其論罪科刑已失所依
據，亦有違誤。上訴意旨，執以指摘原判決不當，為有理由，應認有撤銷發回更審之
原因。
據上論結，應依刑事訴訟法第三百九十七條、第四百零一條，判決如主文。
中      華      民      國    八十八    年      三      月     十八     日
                              最高法院刑事第四庭
                                  審判長法官  陳  錫  奎
                                        法官  洪  清  江
                                        法官  吳  昆  仁
                                        法官  李  伯  道
                                        法官  高  金  枝
      右正本證明與原本無異
                                              書  記  官
中      華      民      國    八十八    年      三      月    二十三    日
